【裁判字號】    98,易,458
【裁判日期】    980807
【裁判案由】    妨害自由
【裁判全文】
臺灣板橋地方法院刑事判決               98年度易字第458號
公  訴  人  臺灣板橋地方法院檢察署檢察官
被      告  丙○○
            己○○
上列被告等因妨害自由案件，經檢察官提起公訴（97年度偵字第
29616 號），本院判決如下：
    主  文
丙○○、己○○共同以非法方法，剝奪人之行動自由，均處有期
徒刑伍月，如易科罰金，各以新台幣壹仟元折算壹日。
    事  實
一、丙○○與戊○○、乙○○因承包東元電機公司南港科學園區
    消防設備工程，發生債務糾紛，丙○○乃與戊○○、乙○○
    相約於民國97年7 月8 日下午2 時許，在戊○○所經營位於
    臺北縣三重市○○路111 之1 號15樓之祥鶴消防公司內商談
    。詎丙○○為圖順利索取上述工程款，竟與其友人甲○○（
    未據檢察官起訴）及其所拜託前來協助處理之己○○及己○○所帶領之二名姓名年籍均不詳之成年男子，共同基於剝奪
    他人行動自由之犯意聯絡，於渠等一同到達上址後，即開始
    與戊○○、乙○○進行三方之商談，惟因三方無法達成共識
    ，綽號「瘦子」之己○○便要求戊○○與乙○○簽發票據，
    然遭拒絕，己○○旋向戊○○、乙○○恫稱：「今日這件事
    情是一定要有結果的，如果沒有結果的話，那大家都別想離
    開」等語，而以此脅迫方式，恫嚇戊○○、乙○○均不得離
    去，遂行剝奪其二人之行動自由。嗣戊○○、乙○○見對方
    人多勢眾，在心生畏懼之情況下，乃與丙○○共同簽立債權
    證明書（其內容為：前述工程款尚欠丙○○新台幣【下同】
    1,226 萬8,691 元，應由乙○○所屬順霆公司等三人負全責
    ，戊○○所屬祥鶴公司則應負擔保責任）一式三份，三人各
    取得1 份收執。迨乙○○簽畢該債權證明書後，始得以離開
    現場，其旋於同日晚上11時28分許向警方報案處理，方經警
    查獲上情。
二、案經乙○○訴由臺北縣政府警察局三重分局報告臺灣板橋地
    方法院檢察署檢察官偵查起訴。
    理  由
壹、證據能力方面：
    按「被告以外之人於審判外之言詞或書面陳述，除法律有規
    定者外，不得作為證據」，刑事訴訟法第159 條第1 項定有
    明文，此即學理上所稱「傳聞證據排除法則」。依上開法律
    規定，傳聞證據原則上固無證據能力，但如法律別有規定者
    ，即例外認有證據能力。又被告以外之人於審判外之陳述，
    雖不符同法第159 條之1 至第159 條之4 之規定，但經當事
    人於審判程序同意作為證據，法院審酌該言詞陳述或書面陳
    述作成時之情況，認為適當者，亦得為證據，此則據同法第
    159 條之5 第1 項定有明文。鑒於採用傳聞證據排除法則之
    重要理由之一，係因傳聞證據未經當事人之反詰問予以覈實
    ，若當事人願放棄對原供述人之反對詰問時，原則上即可承
    認該傳聞證據之證據能力，而揆諸我國刑事訴訟法第159 條
    之5 之立法理由，除參照前述傳聞證據排除法則之基本法理
    外，亦參考日本刑事訴訟法第326 條之立法例，查日本刑事
    審判實務之運作，有關檢察官及被告均同意作為證據之傳聞
    書面材料或陳述，可直接援引該國刑事訴訟法第326 條作為
    傳聞例外之法律依據，僅在檢察官與被告不同意之情況下，
    乃須根據其他傳聞例外規定俾以斟酌該等書面材料或陳述是
    否具有證據能力，在當事人間無爭執之案件中，傳聞證據基
    本上均可依據前引規定提出於法院使用。職是之故，我國刑
    事訴訟法第159 條之5 之適用應可作同上之解釋。經查，本
    件判決後開所示之被告丙○○、己○○以外之人於審判外之
    陳述（包括書面陳述），固均屬傳聞證據，惟被告二人及公
    訴檢察官就前揭審判外陳述之證據能力，先後於本院準備程
    序及審判期日中均表示同意上開證據資料有證據能力。本院
    審酌上開證據資料製作時之情況，尚查無違法不當及證明力
    明顯過低之瑕疵，亦認為以之作為證據應屬適當，故揆諸前
    開法律規定與說明，爰逕依刑事訴訟法第159 條之5 第1 項
    規定，認前揭證據資料均例外有證據能力。
貳、實體方面：
  一、認定事實部分：
      訊據被告丙○○、己○○二人固坦承於前開時、地與戊○○、乙○○二人商談前揭工程款事宜，且被告丙○○與戊○○、乙○○確有簽立前揭債權證明書之事實，惟均矢口
      否認有何妨害自由之犯行。被告丙○○辯稱：我之前向戊○○的祥鶴公司借牌施作前揭工程，但戊○○事後都不支
      付工程款，說所有的工程款都已交給乙○○調派使用，所
      以我們三方才會對帳，依照契約我只能向祥鶴公司請款，
      因此才另外寫前揭債權證明書，是我們三方看過沒問題之
      後才簽名的。當時己○○並沒有說過上述恫嚇的話，大家
      都是對帳後才自願簽名的云云；被告己○○則辯稱：我會
      出面幫忙處理，是我一位女性朋友說她的姪子丙○○的工
      程款被騙，請我幫忙出來瞭解，所以我才出面。我當天只
      有帶一位我公司的人前去。當天他們三方對帳，對帳結果
      是工程款1 千4 百多萬元，我問丙○○可否開發票，丙○○說無法開發票，所以扣掉這部分稅款，金額就變成1 千
      2 百多萬元。對完帳後我有問他們雙方方不方便開票，戊○○就問乙○○說可以開嗎，乙○○說他的工程有些項目
      還要核對，所以還不能開票，我說那是否可以寫個依據給
      我們，然後才當場寫了這一張債權證明書給我們。除了上
      述那些話，我沒有說過任何恫嚇他們的話云云。經查：
    (一)被告二人夥同上開人等，於上開時、地，由被告己○○出
      言要求戊○○及乙○○簽發票據，經戊○○、乙○○拒絕
      後，被告己○○即以前述恫嚇言詞，脅迫戊○○、乙○○
      均不得離去，其二人乃在心生畏懼之情況下，與被告丙○○簽立前揭債權證明書之事實，業據被害人戊○○、告訴
      人乙○○於警詢、偵查中分別指訴及證述綦詳（參見偵查
      卷第11至14、17、18、20、37、38頁），經核其等彼此及
      前後所述尚屬大致相符，並無矛盾或顯然不合常情之處，
      且有前揭債權證明書1 份附卷可稽（參見偵查卷第23頁）
      。又衡以被告丙○○與戊○○、乙○○之前揭工程款糾紛
      ，雖經被告丙○○對戊○○提起給付工程款之訴訟，惟甫
      經本院於97年6 月30日以97年度建字第14號判決被告丙○○敗訴在案，此有上開民事判決影本1 份在卷為憑（參見
      偵查卷第25至30頁），則在戊○○業已獲得勝訴之情況下
      ，其又何以可能會旋於同年7 月8 日在上址與被告丙○○
      簽立前揭債權證明書，甘願負起前揭1 千2 百餘萬元工程
      款之擔保責任，此顯然悖於常情，要難採信。況稽之1 千
      2 百餘萬元之款項衡情乃係鉅款，一般人在正常情況下應
      不致輕率同意支付或確認有此債務存在，然證人甲○○於
      本院審理時既證稱：乙○○到場後有與戊○○發生口角，
      說前揭工程款都跟他沒有關係，說是祥鶴應該負責等語（
      參見本院卷第55頁背面），證人丁○○於本院審理時亦證
      稱：乙○○說有些貨款已經直接付給下面的包商，他認為
      帳有差額，反正就是誰欠誰，當時各說各話等語（參見本
      院卷第58頁背面、第59頁），足見告訴人乙○○對於是否
      確有積欠被告丙○○前揭工程款，以及縱有積欠，積欠之
      金額若干，亦均多所爭議，衡情度理，其又豈有可能不經
      審慎之資料核對、考慮，即率然簽下同意擔負支付被告丙○○前揭工程款全責之債權證明書，此亦令人殊難置信。
      從而較為合理之解釋，自當係被害人戊○○、告訴人乙○○二人確係在被告己○○出言恫嚇之下，見對方人多勢眾
      ，始心生畏懼而簽立前揭債權證明書無訛。是被告二人所
      辯，無非均係事後卸責之詞，自無足取。至被告二人方面
      之在場人數究竟有幾人，固不能以告訴人乙○○所指七人
      （包括被告二人在內）及被害人戊○○所指六、七人（包
      括被告二人在內）遽加認定。然被告丙○○坦承其友人甲○○陪同其到場，此亦經甲○○於本院審理時證述在卷（
      參見本院卷第54頁正面）；另被告二人於警詢中均供稱：
      己○○的二名友人亦有在場等語（參見偵查卷第4 、9 頁
      。由此亦足見被告二人於本院審理時改稱被告己○○僅有
      帶一名男子到場云云，應無足取），可知被告二人方面當
      時到場者，除被告二人外，亦至少尚有甲○○及被告己○○所帶領之二名姓名年籍均不詳之成年男子甚明。
    (二)證人甲○○於本院審理時固證稱：被告己○○當時並未出
      言恫嚇，是被告丙○○及戊○○、乙○○三方都認同前揭
      債權證明書的內容才簽訂的云云（參見本院卷第55頁正面
      ）。然審諸證人甲○○乃係被告丙○○帶同前往之友人，
      其所為證述難免有迴護偏袒被告二人之嫌，是否可信已非
      無疑。再者，證人甲○○對於當日三方之商談過程，於本
      院審理時不但均能大概證述，且均為有利於被告二人之證
      述，然就被告己○○於過程中有無要求戊○○、乙○○簽
      發票據乙事，此連被告己○○於本院準備程序中亦供承不
      諱（參見本院卷第19頁正面），但證人甲○○竟證稱其對
      此沒有印象云云（參見本院卷第55頁背面），顯然其係認
      為此應係對被告二人不利之事實，故乃託詞表示不清楚云
      云，益見其甚為迴護偏袒被告二人，是以證人甲○○上開
      所為證述，自難採信，當不得執為對被告二人有利之認定
      。另證人丁○○於本院審理時雖亦證稱：被告丙○○及戊○○、乙○○三方談完後就協議了，協議好了就簽前揭債
      權證明書，是他們同意後才簽名的，我沒有印象被告己○○有說過前述恫嚇的話云云（參見本院卷第58至60頁），
      然衡以證人丁○○雖自稱：我當天是和一位劉先生到現場
      的，劉先生是戊○○請他到場協助幫忙的，劉先生叫我陪
      同他去云云（參見本院卷第57頁背面、第58頁正面），然
      被害人戊○○、告訴人乙○○於警詢、偵查中均否認其此
      方人員除其二人外，尚有所謂劉先生等人在場等語；且其
      等亦均稱不認識證人丁○○，當天在場之人除其二人之外
      ，應均係被告二人所帶來等語，此有本院辦理刑事案件電
      話紀錄查詢表2 份在卷可稽（參見本院卷第24、25頁），
      故證人丁○○之到場緣由及其確切身分為何，實甚有疑義
      ，則其所為有利於被告二人之證述，亦難逕予採信。再者
      ，證人丁○○雖證稱前揭債權證明書係由其根據被告丙○○及戊○○、乙○○三方之陳述內容代筆所寫，此觀諸其
      簽名之筆跡核與前揭債權證明書之筆跡確屬相似，或可認
      屬為真，然證人丁○○復證稱：他們協議當天並沒有任何
      真正的結論，但同意再對帳云云（參見本院卷第59頁背面
      ），但觀諸前揭債權證明書所載，工程款總金額固可由三
      方再做確認，惟無論如何，業已確認告訴人乙○○就該工
      程款「應負全責」，被害人戊○○「應負擔保責任」，且
      當時所確認之工程款總金額為前揭1 千2 百餘萬元，可知
      簽約內容已有一定之結論，且對被害人戊○○、告訴人乙○○甚為不利，而證人丁○○既係代筆書寫該債權證明書
      之人，其自無不知之理，詎其猶證稱當天並沒有真正的結
      論，總金額還可再確認云云，顯與事實不合，亦可見其似
      欲藉此淡化被害人戊○○、告訴人乙○○遭被告二人等人
      脅迫之可能，足徵證人丁○○實有迴護偏袒被告二人之舉
      ，則其上開所為證述，自亦不得遽執為對被告二人有利之
      認定。
    (三)至被告丙○○雖聲請向臺北縣三重市○○路111 之1 號之
      贏翼大樓管委會調取案發當日自中午12時至下午6 時間之
      該大樓大廳及電梯內之監視錄影帶（或錄影光碟），資以
      勘驗證明被告二人方面究係若干人到場。惟經本院向贏翼
      大樓管委會調取結果，該大樓管委會函覆略稱：該大樓所
      使用之監視器錄影資料，乃數位方式錄影，設定在5 日後
      重新覆蓋前方資料連續錄製，故僅保留至5 日前，因此無
      法提供上開時間之監視錄影資料等語，此有該大樓管委會
      98年3 月27日陳報狀1 份附卷可考（參見本院卷第29、30
      頁），是於本院審理之時顯然已無法調得該監視錄影資料
      ，自無從依被告丙○○之聲請而為勘驗，併此敘明。
    (四)綜上所述，足認被告二人等人確有共同剝奪被害人戊○○
      、告訴人乙○○之行動自由，被告二人所辯各節復無足取
      ，是以本件事證已臻明確，被告二人之犯行應堪認定。
  二、論罪科刑部分：
    (一)查被告二人率眾前往現場與被害人戊○○、告訴人乙○○
      商談前揭工程款事宜，並藉人數較眾，且推由被告己○○
      以前揭言語恫嚇被害人戊○○、告訴人乙○○不得離去，
      進而使其二人心生畏懼而簽立前揭債權證明書，而以此方
      式遂行剝奪其二人之行動自由，是核被告二人所為，均係
      犯刑法第302 條第1 項之剝奪他人行動自由罪。公訴意旨
      認被告二人所為係犯刑法第304 條第1 項之強制罪，容有
      未洽，惟起訴之基本社會事實既屬同一，爰依法變更起訴
      法條。被告二人與甲○○、前揭二名姓名年籍均不詳之成
      年男子就本件犯行有犯意聯絡與行為分擔，均為共同正犯
      。又刑法第302 條第1 項、第304 條第1 項之罪所保護之
      法益均為人之行動自由，罪質相同，而刑法第302 條第1
      項之法定刑較刑法第304 條第1 項之罪為重，且處罰之範
      圍包括私行拘禁及其他非法方法剝奪人之行動自由，所謂
      非法方法包括強暴、脅迫、恐嚇等情事在內。被告二人以
      前揭言語恫嚇被害人戊○○、告訴人乙○○不得離去，並
      先後要求其二人簽發票據、債權證明書，致使其二人心生
      畏懼，因而簽立前揭債權證明書，則被告二人脅迫其二人
      行無義務之事，自係包含於剝奪其二人行動自由之同一犯
      意中接續實施，雖合於刑法第304 條第1 項之強制罪之構
      成要件，但此項動作應視為以非法方法剝奪行動自由之部
      分行為，合併成為一個剝奪他人行動自由罪，即祇成立實
      質上之一罪，應依刑法第302 條第1 項論處，不另論刑法
      第304 條第1 項之罪（參照最高法院74年台上字第3404號
      判例意旨、最高法院82年度台上字第1670號、93年度台上
      字第3309號判決意旨）。被告二人以一剝奪行動自由之行
      為，同時侵害被害人戊○○、告訴人乙○○之法益，為想
      像競合犯，依刑法第55條規定，應從一重處斷。公訴意旨
      固僅論及被告二人剝奪告訴人乙○○行動自由之犯罪事實
      ，漏未論及被告二人尚有剝奪被害人戊○○行動自由之犯
      罪事實，惟二者間有想像競合犯之裁判上一罪關係，已如
      前述，該漏未論及之部分應為起訴效力所及，本院自應併
      予審判。
    (二)本院審酌被告二人縱認被害人戊○○、告訴人乙○○積欠
      被告丙○○前揭工程款，亦應依循正當合法途徑解決，詎
      渠等不思此為，竟夥同以上述非法手段剝奪被害人戊○○
      、告訴人乙○○之行動自由，並向其二人索取工程款，致
      使其二人心生畏懼，因而簽訂前揭鉅額之債權證明書，危
      及社會秩序，惡行非輕，嗣被告二人於本院審理時仍飾詞
      圖卸其責，渠等所為自應分別受有相當程度之刑事非難；
      惟另考量被告二人之素行紀錄並非至為不佳，此有臺灣高
      等法院被告前案紀錄表2 份在卷可按，而被告二人所採取
      之行為固然過激，但無非係因認被告丙○○遭積欠工程款
      之故，且被告二人尚無積極傷害等強暴之舉，兼衡被告二
      人之智識程度、家庭經濟狀況及渠等剝奪行動自由之期間
      尚非至長等一切情狀，酌情分別量處如主文所示之刑，並
      各諭知易科罰金之折算標準，以資懲儆。至被告丙○○固
      取得之前揭債權證明書（共一式三份）之其中一份，且雖
      屬犯罪所得之物，但並未扣案，為免本件將來確定後執行
      上之困擾，爰不予宣告沒收；又本件卷附之前揭債權證明
      書1 份，乃係告訴人乙○○所收執而提出，應係告訴人乙○○所有，自無從宣告沒收。
據上論斷，應依刑事訴訟法第299 條第1 項前段、第300 條，刑
法第28條、第302 條第1 項、第55條、第41條第1 項前段，刑法
施行法第1 條之1 第1 項、第2 項前段，判決如主文。
本案經檢察官黃筵銘到庭執行職務。
中    華    民    國    98    年    8     月    7     日
                  刑事第七庭    審判長法  官  戴嘉清
                                      法  官  林晏鵬
                                      法  官  陳信旗
以上判決正本證明與原本無異。
如不服本判決，應於判決送達後10日內敘明上訴理由，向本院提
出上訴狀 (應附繕本) ，上訴於臺灣高等法院。其未敘述上訴理
由者，應於上訴期間屆滿後20日內向本院補提理由書，「切勿逕
送上級法院」。
                                    書記官  陳昭綾
中    華    民    國    98    年    7     月    11    日
附錄本判決論罪科刑之法條全文：
刑法第302 條
    私行拘禁或以其他非法方法，剝奪人之行動自由者，處5 年
    以下有期徒刑、拘役或3 百元以下罰金。
    因而致人於死者，處無期徒刑或7 年以上有期徒刑，致重傷
    者，處3 年以上10年以下有期徒刑。
    第1 項之未遂犯罰之。


司法院資訊處製作；財團法人民間司法改革基金會備份。
